【裁判字號】    98,簡上,3
【裁判日期】    980625
【裁判案由】    塗銷所有權移轉登記等
【裁判全文】
臺灣桃園地方法院民事判決               98年度簡上字第3號
上  訴  人  美商丁○銀行股份有限公司
法定代理人  甲○○
訴訟代理人  戊○○
            丙○○
被上訴人    己○○
                      3樓之1
            乙○○（原名吳淑英）
上列當事人間請求塗銷所有權移轉登記等事件，上訴人對於中華
民國97年12月5日本院桃園簡易庭97年度桃簡字第849號第一審判
決提起上訴，於民國97年12月5日辯論終結，本院判決如下：
    主  文
上訴駁回。
第二審訴訟費用由上訴人負擔。
    事實及理由
一、本件被上訴人經合法通知，無正當理由未於言詞辯論期日到
    場，核無民事訴訟法第386 條所列各款情形，爰依上訴人之
    聲請，由其一造辯論而為判決。
二、上訴人起訴主張：被上訴人己○○於民國94年5 月23日，向
    上訴人申請個人信用貸款新臺幣（下同）500,000 元，詎被
    上訴人己○○未依約繳款，迄今尚積欠上訴人292,468 元，
    屢經催討，均置之不理，上訴人遂向本院聲請支付命令，並
    於支付命令確定取得執行名義後（97年4 月間），憑之調查
    被上訴人己○○財產後始發現其竟於94年9 月16日將桃園縣
    桃園市○○段第1813地號土地及其上同段第5857建號（門牌
    號碼：桃園縣桃園市○○路80號11樓）之建物（下稱系爭不
    動產），信託予被上訴人乙○○，並於95年4 月24日以信託
    為登記原因，向桃園縣桃園地政事務所辦理所有權移轉登記
    完畢。按債務人之所有財產為其全體債權人之總擔保，所謂
    有害於債權即謂減少債務人之一般財產，而致不能滿足債權
    人之債權，故如因債務人之信託行為使債權陷於清償不能、
    或困難或遲延之狀態，而債權人又因該信託關係之存續無從
    行使權利，此難謂該信託行為非有害於債權。縱債務人於信
    託契約成立時並未有未依約清償或無資力情形，然若其於信
    託契約存續期間因情事變更或其他因素陷於無資力致有違約
    情形，基於前述理由，債權人自仍得依信託法第6 條之規定
    聲請撤銷該信託行為。信託法第6 條該條立法理由中既未限
    制須於信託行為開始時即已有害債權為該條之要件，則債權
    人應得依法聲請撤銷該被上訴人間之信託行為。本件被上訴
    人2 人之上開行為，使被上訴人己○○之清償能力減損，有
    害及上訴人之系爭債權，爰依信託法第6 條第1 項規定撤銷
    上開被上訴人間之信託行為，並依民法第242 條、第243 條
    代位權規定，代位被上訴人己○○行使民法第767 條請求權
    ，請求被上訴人乙○○塗銷系爭不動產因信託而為之所有權
    移轉登記。原審駁回上訴人之全部請求，上訴人不服提起上
    訴，並聲明：（一）原判決廢棄。（二）被上訴人己○○與
    被上訴人乙○○間於94年9 月16日就坐落桃園縣桃園市○○
    段第1813地號土地及其上同段第5857建號（門牌號碼：桃園
    縣桃園市○○路80號11樓）之建物所為之信託債權行為及物
    權行為，均應予以撤銷。（三）被上訴人乙○○應將前項不
    動產於95年4 月24日經桃園縣桃園地政事務所所為以信託為
    登記原因之所有權移轉登記予以塗銷。
三、被上訴人經合法通知，未於言詞辯論期日到場，亦未提出書
    狀為任何聲明或陳述。
四、上訴人主張被上訴人己○○於94年5 月23日向其申請信用貸
    款，嗣後未依約繳款，積欠292,468 元；又上訴人於97年間
    向本院聲請支付命令，並取得本院97年度促字第2189號支付
    命令及確定證明，上訴人於取得上開執行名義後在97年4 月
    間，調取被上訴人己○○之財產資料，始悉被上訴人己○○
    於95年4 月24日以信託為登記原因，將系爭不動產辦理移轉
    登記予被上訴人乙○○，上訴人提起本件撤銷之訴，並未逾
    信託法第7 條所定1 年之撤銷權除斥期間等事實，業據上訴
    人提出信用貸款申請書暨約定書、本院97年度促字第2189號
    支付命令暨確定證明書、不動產登記謄本暨異動索引等為證
    ，並有系爭不動產辦理信託登記之桃園縣桃園地政事務所土
    地登記申請書等相關資料在卷可憑，依本院調查證據之結果
    ，堪信為實在。
五、按信託行為有害於委託人之債權人權利者，債權人得聲請法
    院撤銷之，信託法第6 條第1 項定有明文。依該條規定之立
    法意旨謂：「為防止委託人藉成立信託脫產，害及其債權人
    之權益，爰參考民法第244 條第1 項之規定，於本條第1 項
    規定信託行為有害於委託人之債權人之權利者，債權人得聲
    請法院撤銷之，而不以委託人於行為時明知並受益人於受益
    時亦知其情事者為限，以保障委託人之債權人，並期導信託
    制度於正軌。」是上開立法意旨已明示信託法第6 條第1 項
    係「參考民法第244 條第1 項之規定」，而僅排除「委託人
    於行為時明知並受益人於受益時亦知其情事」之要件，則可
    知民法第244 條第1 項有關撤銷詐害行為之要件，亦可適用
    於撤銷信託行為。又查債權人依民法第244 條規定，撤銷債
    務人所為之有償或無償行為者，須具備下列條件：（一）被
    撤銷之行為須為債務人所為之法律行為；（二）債權人之債
    權須於債務人為法律行為時即已存在；（三）債務人所為之
    法律行為有害於債權人；（四）其法律行為係以財產權為目
    的；（五）於債權人行使撤銷權時，債務人處於無資力之狀
    態；（六）有害於債權之事實，須於債務人行為時存在，從
    而，債務人於行為時，如尚有資力清償債務，縱其結果，致
    債務人之財產日形減少，仍不得撤銷之。上述要件，於信託
    法第6 條第1 項之情形，依前述理由，亦應適用。
六、又按前述所謂害及債權，乃指因債務人之行為，致債權不能
    獲得滿足而言，換言之，即指因債務人之行為而致減少財產
    、或增加債務，使債權陷於清償不能或困難或遲延之狀態。
    若債務人雖為減少財產或增加債務之行為，惟其資產、信用
    及勞務等，尚足以清償債務時，對於債權既無妨礙，自不得
    撤銷之。經查：本件上訴人主張被上訴人己○○於94年5 月
    23 日 向上訴人借款50萬元，迄今仍積欠上訴人292,468 元
    等節固然屬實，然被上訴人己○○早於94年9 月16日與被上
    訴人乙○○成立信託契約，並於95年4 月24日即將系爭不動
    產辦理移轉登記；而觀諸被上訴人己○○對上訴人之繳款歷
    史紀錄，自其借款後至96年9 月19日前之期間，被上訴人己
    ○○均有依約還款，此有上訴人提供之被上訴人己○○繳款
    明細一份在卷可稽（見原審卷第78-79 頁）。足見，被上訴
    人己○○於95年4 月24日移轉系爭不動產所有權予被上訴人
    乙○○後，約至96年9 月19日才開始有債務不履行的情形，
    而上開期間約1 年5 月之間隔，被上訴人己○○均有確實清
    償債務；參以，本院依職權調查被上訴人己○○之稅務電子
    閘門財產所得調件明細表，依該明細表內之資料，被上訴人
    己○○於為前開信託行為時除系爭不動產外，每年均有薪資
    所得數拾萬元並有汽車一輛，是堪認依被上訴人己○○於為
    信託行為斯時之資產、信用及勞務等狀況，尚足以清償被上
    訴人己○○所積欠之292,468 元債務；而本件上訴人亦不爭
    執被上訴人己○○在辦理上開信託行為之登記時仍有資力清
    償債務的事實（見本院卷第63頁），準此，揆諸上開說明，
    縱被上訴人己○○之財產確因其上開信託登記行為而使上訴
    人現無從行使權利、實現債權，惟本件並不符合前述行使撤
    銷權之要件，上訴人仍不得依信託法第6 條之規定主張撤銷
    被上訴人間就系爭不動產所為之信託債權行為及物權行為。
七、綜上，上訴人依信託法第6 條第1 項規定撤銷被上訴人間之
    信託行為，並依民法第242 條、第243 條代位權規定，代位
    被上訴人己○○行使民法第767 條之請求權，請求被上訴人
    乙○○塗銷系爭不動產因信託而為之所有權移轉登記，均為
    無理由，自難准許。原審為上訴人敗訴之判決，並無不合，
    上訴意旨指摘原判決不當，求予廢棄改判，為無理由，應予
    駁回。
八、訴訟費用負擔之依據：民事訴訟法第78條。
中    華    民    國    98    年    6     月    25    日
                  民事第三庭  審判長法  官  張天民
                                    法  官  黃斯偉
                                    法  官  林曉芳
以上正本證明與原本無異
不得上訴
中    華    民    國    98    年    6     月    26    日
                                    書記官  邱飛鳴


司法院資訊處製作；財團法人民間司法改革基金會備份。
